【裁判字號】    98,消債清,26
【裁判日期】    980929
【裁判案由】    清算事件
【裁判全文】
臺灣板橋地方法院民事裁定            98年度消債清字第26號
聲  請  人  甲○○
代  理  人  青含國律師
上列當事人因消費者債務清理事件，聲請清算，本院裁定如下：
    主  文
聲請駁回。
聲請費用由聲請人負擔。
    理  由
一、按債務人不能清償債務或有不能清償之虞者，得依本條例所
    定更生或清算程序，清理其債務，消費者債務清理條例第3
    條定有明文。又聲請更生或清算不合程式或不備其他要件者
    ，法院應以裁定駁回之，但其情形可以補正者，法院應定期
    間先命補正，復為同條例第8條所明定 。次按，債務人對於
    金融機構因消費借貸、自用住宅借款、信用卡或現金卡契約
    而負債務，在聲請更生或清算前，應提出債權人清冊，以書
    面向最大債權金融機構請求協商債務清償方案並表明共同協
    商之意旨，消費者債務清理條例第151條第1項定有明文。而
    消費者債務清理條例所定之前置協商程序，其立法目的係因
    債務人對於金融機構因消費借貸、自用住宅借款、信用卡或
    現金卡契約而負債務，其法律關係較單純明確，金融機構並
    已訂有債務協商機制，使債務人與多數債權人間能利用法院
    程序外解決之協商機制而自主解決其債務，如能協商成立，
    債務人或不須依本條例聲請更生或清算，可疏減法院負擔，
    有效分配司法資源，遂採行協商前置主義。債務人須盡己之
    力與最大債權金融機構謀求自主性的協議清償債務方案，若
    債務人於衡酌己身清償資力，提出符合正當性及合理性之清
    償計畫，卻不被最大債權金融機構所接受時，債務人自得求
    助於法院，選擇向法院聲請更生或清算。反之，若債務人僅
    徒具形式提出協商聲請，而不以積極態度謀求解決清償債務
    方案；或事後又撤回協商之聲請；或債務人所提出之債務清
    償方案與其清償資力不具相當性與合理性時，亦即在衡量債
    務人之負債原因、經濟收入情況、通常生活必要性之支出等
    客觀情狀後，債務人提出之清償計畫，並不符合比例原則之
    要求時，自不能認債務人已充分踐行法律所要求之協商程序
    ；否則，若不問債務人之清償資力如何，概命最大債權金融
    機構必須接受清償條件，即難謂否符合法律所定前置協商之
    精神。
二、本件聲請意旨略以：聲請人其積欠債權銀行總金額為新臺幣
    （下同）5,066,162元 ，有不能清償債務之虞，前已提出債
    權人清冊，依本條例第151條第1項規定以書面向最大債權金
    融機構台新國際商業銀行申請前置協商債務清償方案，因聲
    請人每月清償能力約為3,000 元，而債權銀行提出之協商條
    件為分兩階段清償 ，第一階段每月清償5,000元，分84期，
    零利率，已高於聲請人之清償能力，致使聲請人無法同意台
    新國際商業銀行每月還款 5,000元之還款方案而協商不成立
    ，且其無擔保或無優先權之債務總額未逾12,000,000元，復
    未經法院裁定開始清算程序或宣告破產，故為此聲請清算云
    云。
三、查聲請人主張其曾提出債權人清冊，依消費者債務清理條例
    第151條第1項規定，以書面向最大債權金融機構台新國際商
    業銀行申請協商債務清償方案，惟協商不成立等情，業據其
    提出該銀行出具之前置協商不成立通知書1件為證 ，堪信屬
    實。
四、聲請人固主張其協商時每月收入平均約為31,000元，扣除必
    要生活費用及房貸、車貸支出後，所剩無幾，致使聲請人無
    法同意台新國際商業銀行每月還款 5,000元之還款方案云云
    。然而，本院審酌下情，認聲請人並無不能清償債務之情事
    :
(一)經查，依聲請人提出其財政部台灣省北區國稅局96年度綜合
    所得稅各類所得資料清單所載，該年度所得總額為 434,270
    元 (見本院卷第9頁)，平均聲請人每月之所得為36,189元，
    再查，依台新國際商業銀行提出聲請人前置協商申請人財產
    及收支狀況說明書所載，聲請人97年度每月收入明細 (收入
    項目)包括任職於成陽出版社每月約為25,000元及學校兼職
    每月約為6,000元 (見本院卷第42頁)，從而，聲請人每月平
    均所得約為31,000至36,189元，合先敘明。
(二)再者，聲請人負債既已大於資產，其食衣住行，本應較一般
    人節約支出，自應以行政院主計處公佈之98年度臺北縣低收
    入戶每人每月最低生活費用為10,792元作為計算標準，蓋消
    費者債務清理條例所定債務清理程序之立法精神，並非維持
    債務人過去慣常之寬裕生活，而係重新檢視消費行為樽節支
    出，故聲請人既已有不能清償之事由，生活消費程度自應受
    有限制，每月生活開支，自不能與一般人等量齊觀。例如：
    不得乘坐計程車，不得出入三星級以上之飯店、餐廳等，除
    有絕對必要性支出之外，自當縮衣節食，刻苦生活、優先誠
    實履行清償債務之責，從而，超過部份之支出，即難認為係
    屬絕對而必要。職是，協商時以聲請人自承每月收入扣除上
    述最低生活費用後，應尚餘有20,208元（計算式為：25,000
    ＋6,00 0－10,792＝20,208）；退萬步而言，聲請人固另主
    張其97年9月至98年2月間，任職於台亞石油新莊站擔任加油
    員工作，每月平均薪資僅約16,000至17,000元之間，並提出
    台亞石油公司新莊站 97年10月、97年12月、98年2月員工所
    得明細單為據 (見本院卷第56頁至第58頁 )，然扣除上述最
    低生活費用後，仍尚餘有5,000餘元至6,000元不等，(6,000
    ≧5,000)，可知聲請人並無不能清償債務之情事。
(三)聲請人雖於財產及收入狀況說明書及陳報狀內記載每月需負
    擔房貸約12,000元、車貸9,500元部份 (見本院卷第5頁、第
    49頁 )云云，並提出台新國際商業銀行房貸繳息還本繳費收
    據數紙 (見本院卷第68頁至第70頁 )、慶豐商業銀行放款繳
    款存根收據數紙(見本院卷第77、78頁)等件為證。惟查，本
    院衡酌該房屋貸款金額除高於一般租用住宅之必要費用外，
    聲請人若因繳交房屋貸款致不能清償債務而聲請更生程序，
    不啻係變相的儲蓄資產，而將其債務轉令債權人負擔後，自
    己再由債務中脫免，實難認為合理，則聲請人逕將每月繳交
    房屋貸款12,000元納入生活必要費用之支出，顯然過高且非
    屬必要支出，應予剔除。又聲請人另主張每月需支出汽車貸
    款費用為 9,500元，惟聲請人既已負債大於資產，本應以履
    行自身所負擔之債務為先，而非於聲請人已負債之情況下，
    卻又將汽車貸款費用納入自己每月之必要支出或債務，此不
    僅與法律規定未合，且將加重聲請人之負擔，而有害於聲請
    人其他債權人債權之公平實現，故此部份支出核非屬必要費
    用，應予剔除。綜上所述，聲請人陳報之日常生活支出剔除
    房貸、車貸後，每月支出應為10,792元。綜上，聲請人前揭
    每月平均收入 ，既至少尚餘有5千餘元以資清償聲請人之所
    有債務，足見前述債權人台新國際商業銀行所提議之二階段
    協商條件即前84期 ，零利率，按月還款5,000元之協商方案
    (見本院卷第40頁，台新國際商銀陳報狀)，顯在聲請人清償
    能力範圍之內，聲請人並無不能清償之虞，核屬相當而足以
    維持債務人及其家屬生活所必需。況聲請人目前所有台北縣
    三重市○○路○段111之5號4樓房地一筆，目前估價現值有
    460萬元，抵押借款金額為3,586,000元，有台新國際商業銀
    行提出之陳報狀可按（見本院卷第44至47頁），如聲請人處
    分前開不動產後，尚餘1,014,000元（4,600,000-358,600=1
    ,014,000），清償無擔保借款為1,511,246元，僅餘497,
    246元（1,511,246-497,246=497,246），以聲請人前開每月
    收入自得分期攤還無擔保借款綽綽有餘，並無不能清償之情
    事。
(四)末按債務人依消債條例向法院聲請更生或清算，應認係債務
    清理之最後手段，蓋經法院裁定開始更生或清算程序後，債
    務人之生活、身分資格、工作權利等或均將受有限制。又該
    條例所定之債務清理程序採雙軌制設計，分為重建型之更生
    程序及清算型之清算程序，其立法目的在使有不能清償或有
    不能清償之虞的消費者，得依其自身負債與清償能力之不同
    情況，選擇不同程序清理其債務，以調整其與債權人及其他
    利害關係人之權利義務關係，保障債權人之公平受償，謀求
    消費者經濟生活之更生及社會經濟之健全發展。上開規定之
    立法目的，在兼顧債權人、債務人雙方之利益，使陷於經濟
    上困境之消費者得以清理債務，利用此兩種不同程序妥適調
    整債務人與債權人及其他利害關係人間之權利義務關係，保
    障債權人獲得公平受償，並謀求消費者經濟生活之更生機會
    。申言之，更生之目的在使全體債權人獲得公平之受償，並
    使債務人在經濟上得有更生之機會，防止社會經濟發生混亂
    。上開制度並非在使債務人恣意消費所造成之債務，轉嫁予
    債權人負擔；質言之，法律所設債務人免責之制度，應在鼓
    勵勤勞誠實之債務人，而非縱容投機不誠實之債務人奢侈浪
    費，倘債務人於聲請更生或清算前之相當期間內，利用信用
    金融之機會，恣意為非屬通常生活所需之鉅額消費或作奢侈
    性、浪費性之消費，而不在意日後履行返還之能力，反而算
    計消債條例中之免責制度，濫用更生或清算程序以規避其應
    負擔之償還責任，自與前開立法本旨有違。本案依據債權人
    中國信託商業銀行向本院陳報聲請人使用信用卡消費明細之
    結果，聲請人於申請協商前之96年2月5日持該行信用卡於富
    友旅行社有限公司刷卡消費68,000元 、96年4月25日持該行
    信用卡於開羅旅行社有限公司刷卡消費 31,680元、96年5月
    18日持該行信用卡於良和純金珠寶有限公司刷卡消費30,000
    元 、96年6月22日持該行信用卡於開羅旅行社有限公司刷卡
    消費39,600元、96年8月14日、同年8月25日持該行信用卡於
    紅陽科技股份有限公司刷卡消費20,000元、13,500元等情，
    此有中國信託商業銀行提出民事陳報狀、債務人刷卡消費明
    細等附卷可按 (見本院卷第116頁、第131頁至第137頁)，足
    認聲請人上開消費支出均已超出日常必須性之開支，故聲請
    人之負債原因應與其恣意消費之情形有關，聲請人恣意為非
    屬通常生活所需之鉅額消費或作奢侈性、浪費性之消費，而
    不在意日後履行返還償債之能力，自與前開立法本旨有違，
    於法不合。
(五)綜上所述，本件聲請人之每月收入既足以維持基本生活及履
    行債權人提議之協商條件，即難認聲請人有何不能清償債務
    之情事、或有何不能清償之虞之情形，故其主張情節既與本
    條例第3條所定要件不符 ，核其情形又屬無法補正，揆諸首
    開說明，本件聲請自不應准許。爰依消費者債務清理條例第
    3條、第8條，裁定如主文。
中    華    民    國    98    年    9     月    29    日
                  民事第三庭  法  官    徐玉玲
上為正本係照原本作成
如不服本裁定，應於裁定送達後10日內，以書狀向本院提出抗告
，並繳納抗告費新臺幣1千元
中    華    民    國    98    年    9     月    29    日
                              書記官    陳靜怡


司法院資訊處製作；財團法人民間司法改革基金會備份。
